【裁判字號】    97,訴,215
【裁判日期】    970530
【裁判案由】    侵權行為損害賠償
【裁判全文】
臺灣臺北地方法院民事判決               97年度訴字第215號
原      告  日盛證券股份有限公司
法定代理人  乙○○
訴訟代理人  丙○○
被      告  甲○○
訴訟代理人  江燕偉律師
上列當事人間侵權行為損害賠償事件，經臺灣板橋地方法院移送
而來，本院於民國97年5 月12日言詞辯論終結，判決如下：
    主      文
原告之訴及假執行之聲請均駁回。
訴訟費用由原告負擔。
    事實及理由
一、原告主張：被告係原告板橋分公司營業員，於民國96年4 月
    23日受理訴外人陳俊雄開設證券交易帳戶（帳號79461-6 ）
    之徵信工作，因訴外人陳俊雄為新開戶，無相關投資經驗，
    單日買賣最高額度原為新臺幣（下同）50萬元，於同年5 月
    9 日來電下單買進霖公司股票，因超逾其額度未能交易成
    功，嗣主管要求其到府訪拓，以降低違約風險，詎被告違反
    原告公司工作規則，未遵從主管指示確實完成徵信到府訪拓
    工作，竟於同年5 月11日接受訴外人陳俊雄委託買進霖公
    司股票9 萬股，惟訴外人陳俊雄本應給付交割款及手續費計
    新臺幣（下同）250 萬2910元，卻未依規定履行交割義務，
    經原告依「臺灣證券交易所股份有限公司證券經紀商受託契
    約準則」第19條第3 項規定申報違約，並代辦交割手續，嗣
    委託他證券經紀商在證券交易所集中交易市場處分上開股票
    ，以所得價金200 萬2600元抵充訴外人陳俊雄違約所生債務
    後，尚受有50萬210 元損害，爰依侵權行為、債務不履行及
    僱傭法律關係請求被告如數賠償等語。併聲明：被告應給付
    原告50萬210 元，及自96年5 月15日起至清償日止，按年息
    百分之五計算之利息。
二、被告則以：本件受理客戶徵信時，已明確勾選電話徵信，原
    告仍同意給予訴外人陳俊雄300 萬元額度，顯見並無到府訪
    拓始能完成徵信情事，況訴外人陳俊雄所陳報之地址，確為
    陳俊雄父母所居住，並非虛假，縱有到府訪拓，亦無從得知
    訴外人陳俊雄有無資力，不影響訴外人陳俊雄之下單；且唯
    有原告有權決定訴外人陳俊雄下單額度，倘若原告明知訴外
    人陳俊雄徵信工作未完成，仍同意訴外人陳俊雄下單，更擴
    張其額度，造成損失，原告顯然與有過失等語置辯。併聲明
    ：如主文第1 項所示。
三、兩造不爭執之事實：
  (一)訴外人陳俊雄於96年4 月23日至原告板橋分公司開設證券交
    易帳戶，開戶後徵信過程由被告負責，單日買賣最高額度為
    50萬元，嗣於同年5 月9 日額度提高為300 萬元（板院卷第
    14、16頁）。
  (二)訴外人陳俊雄於96年5 月9 日下單買進霖公司股票9 萬股
    ，因價位問題，故交易未成功（本院卷第37頁）。
  (三)訴外人陳俊雄於96年5 月11日買進霖公司股票9 萬股，應
    給付交割款250 萬2910元，未履行交割義務，原告乃依規定
    申報違約並代辦交割手續，嗣委託其他證券經紀商處分上開
    股票，所得價金200 萬2600元，原告尚有50萬210 元未受償
    （板院卷第18至19頁）。
四、原告主張被告違反工作規則，違反主管指示未到訴外人陳俊
    雄住處訪拓以完成徵信工作，嗣訴外人陳俊雄因違約交割，
    致原告受有損害，請求被告負賠償責任云云，為被告所否認
    ，並以上揭情詞置辯。則本件爭點厥為：(一)被告有無過失致
    原告受有損害？(二)被告抗辯原告與有過失是否有據？比例若
    干？
五、法院之判斷：
  (一)被告有無過失致原告受有損害？
  1.按損害賠償之債，以有損害之發生及有責任原因之事實，並
    二者之間，有相當因果關係為成立要件，故當事人所主張損
    害賠償之債，如不合於此項成立要件者，即難謂有損害賠償
    請求權存在（最高法院48年台上字第481號判例參照）。
  2.查：訴外人陳俊雄於96年4 月23日至原告板橋分公司開設證
    券交易帳戶，開戶過程由被告負責徵信等節，為兩造所不爭
    執，且有客戶基本資料表、客戶自填徵信資料表可稽（見板
    院卷第14至15頁），依訴外人陳俊雄自填徵信資料表所載，
    年收入係勾選30萬元至60萬元間，希望單日買賣最高額度50
    萬元（見板院卷第15頁），對照訴外人陳俊雄從事油漆工作
    ，上開收入衡情尚無明顯失出。又訴外人陳俊雄於同年5 月
    9 日下單買進霖公司股票9 萬股，因價位不合而未成交，
    為原告自認在卷（見本院卷第15頁反面），足徵被告應已完
    成對訴外人陳俊雄徵信工作，原告始同意接受訴外人陳俊雄
    下單交易，此觀原告公司客戶徵信與額度審核表記載被告於
    96年5 月9 日分別以電話、透過證券聯合徵信系統查詢完成
    徵信資料，併說明客戶為油漆工人，備有250 萬元資金投資
    股市，欲投資理財資金運用，評估單日買賣最高額度500 萬
    元，並經營業主管張嘉宏審核等情益明（見板院卷第16頁）
    ，且券商對客戶徵信方法，包括面談、電話、家庭訪問、證
    券商聯合徵信系統查詢或其他方式（見板院卷第16頁客戶徵
    信與額度審核表），券商可視情況決定選擇上開一種或數種
    方式對客戶進行徵信，並非必定須營業員到府訪拓始謂完成
    徵信，倘原告未完成對訴外人陳俊雄之徵信，豈會放寬訴外
    人陳俊雄信用額度至300 萬元，繼而於96年5 月9 日接受訴
    外人陳俊雄下單；又原告公司主管雖於96年5 月9 日指示被
    告對訴外人陳俊雄到府訪拓，被告於翌（10）日至訴外人陳
    俊雄填載戶籍地址查訪未遇，為被告所不爭執（見本院卷第
    13頁），此應係原告公司主管視客戶情形額外指示被告以到
    府訪拓方式對客戶徵信，被告固有依主管指示對客戶進行到
    府訪拓徵信之義務，惟被告既於接獲主管指示翌日即對訴外
    人陳俊雄到府查訪未遇，充其量僅能認為原告於被告對客戶
    額外進行到府訪拓徵信未完成前即接受客戶下單，原告復未
    舉證被告根本未依指示前往訴外人陳俊雄所填住址查訪，難
    謂係可歸責於被告之事由致未能對訴外人陳俊雄到府訪拓，
    是原告主張被告有故意、過失或可歸責事由，未依主管指示
    進行徵信工作云云，殊難信取。
  3.再者，原告自承對客戶進行徵信目的係在瞭解其資力，客戶
    所陳報地址與電話若有不符，可能有欺瞞券商情形（見本院
    卷第38頁），本件原告既自認訴外人陳俊雄陳報地址為其父
    親居住（見本院卷第50頁），而訴外人陳俊雄從事油漆工作
    ，衡諸現代社會，子女外出工作，戶籍地及永久通訊地址仍
    留其父母住所地情形，所在多有，不能遽此即謂訴外人陳俊
    雄有何隱匿欺瞞原告，而有資力不足情形；被告雖未依該公
    司89年4 月29日業務接洽便函所示提供拜訪記錄表予原告，
    然觀諸原告於被告未提交客戶拜訪記錄表前，仍於96年5 月
    11日接受訴外人陳俊雄下單買進霖公司股票，則被告有無
    到府訪拓完成額外徵信工作，是否影響原告接受訴外人陳俊
    雄下單，亦非無疑；再參諸被告辯稱：「主管決定客戶信用
    額度後，就設定電腦中，客戶下單後，營業員鍵入電腦，若
    在信用額度範圍內，電腦才會搓合，如果不符，電腦就不會
    將資料送出搓合，陳俊雄原本額度為50萬元，5 月9 日開放
    到300 萬元，故客戶在300 萬元下單，營業員無權拒絕」等
    語（見本院卷第38頁），訴外人陳俊雄下單信用額度早於96
    年5 月9 日即已核准為500 萬元，足見客戶違約交割，係因
    原告於未接獲被告交付拜訪記錄表前即接受客戶下單所致，
    因此而發生損害，是否係被告未到府訪拓行為所致，非無研
    求餘地；微論訴外人陳俊雄未履行交割，究係投資錯誤故意
    不交割，或因罹病等其他不可抗力事故未完成交割，原因不
    一，非必係無資力未履行交割，則被告縱使未到府訪拓屬實
    ，與原告因此所受損失，亦難謂有因果關係。
  4.又訴外人陳俊雄於96年5 月11日買進股票9 萬股，應給付交
    割款250 萬2910元，未履行交割義務，原告乃依規定申報違
    約並代辦交割手續，嗣委託其他證券經紀商處分股票，所得
    價金200 萬2600元，原告尚受有50萬210 元損害，為兩造所
    不爭執，且有有價證券買賣對帳單、買賣報告書為證（板院
    卷第18至19頁），應信屬實。原告自得依委託買賣證券契約
    約定及民法第546 條規定，請求訴外人陳俊雄如數賠償。查
    訴外人陳俊雄95年度薪資收入19萬元，名下有基隆之房屋1
    筆、土地2 筆，財產總額39萬4632元，有稅務電子閘門財產
    所得調件明細表可考（見本院卷第42至43頁），又原告曾對
    訴外人陳俊雄核發支付命令，因訴外人陳俊雄死亡而未確定
    ，復為原告陳明在卷（見本院卷第49頁），依民法第1153條
    第1 項規定，原告仍得向其繼承人請求連帶負損害賠償責任
    ，且從上開訴外人陳俊雄財產明細觀之，原告顯可對訴外人
    陳俊雄違約交割所代墊金額完滿求償，原告既未證明已向陳
    俊雄繼承人請求賠償而未獲清償，仍不得遽謂其受有損害。
  5.從而，原告既未能證明被告有何責任原因之事實及損害之發
    生，並二者之間有相當因果關係，揆諸前開說明，原告請求
    被告負損害賠償責任云云，即無可取。
  (二)被告抗辯原告與有過失是否有據？比例若干？
    本件原告既未舉證被告有何故意、過失之侵權行為事實或違
    反工作規則致原告受有損害情形，則原告請求被告負損害賠
    償責任，即無足取，本院即毋庸審究原告是否與有過失，附
    此敘明。
六、綜上所述，原告本於侵權行為、債務不履行及僱傭法律關係
    請求被告給付50萬210 元，及自96年5 月15日起至清償日止
    ，按年息百分之五計算之利息，為無理由，應予駁回。又原
    告之訴既經駁回，其所為假執行之聲請亦失所附麗，一併駁
    回之。
七、本件為判決之基礎已臻明確，兩造其餘之攻擊或防禦方法及
    證據，經本院斟酌後，認為均不足以影響本判決之結果，亦
    與本案爭點無涉，自無逐一詳予論駁之必要，併此敘明。
八、據上論結：原告之訴為無理由，依民事訴訟法第78條，判決
    如主文。
中    華    民    國    97    年    5     月    30    日
                  民事第五庭    法  官  胡宏文
以上正本係照原本作成
如對本判決上訴，須於判決送達後20日內向本院提出上訴狀
中    華    民    國    97    年    6     月    2     日
                                書記官  曾寶生


司法院資訊處製作；財團法人民間司法改革基金會備份。
